【裁判字號】    95,上易,686
【裁判日期】    950616
【裁判案由】    詐欺
【裁判全文】
臺灣高等法院刑事判決                 95年度上易字第686號
  上  訴  人  臺灣士林地方法院檢察署檢察官
  被      告  乙○○
                      號2樓
上列上訴人因被告詐欺案件，不服臺灣士林地方法院94年度易字
第251號，中華民國95年1月26日第一審判決（起訴案號：臺灣士
林地方法院檢察署93年度偵字第6727號），提起上訴，本院判決
如下：
    主  文
上訴駁回。
    理  由
一、公訴意旨略以：被告乙○○擔任臺北市內湖區西湖國民小學
    （下稱西湖國小）專任教師，係依法令從事公務之人，自民
    國（下同）87年起，其已將實際居住地址由臺北市○○○路
    ○段 120巷3之1號4樓其婆婆黎帶妹之住處，遷移至臺北市○
    ○路○段91巷92弄18號2樓新購之住處，仍基於意圖為自己不
    法所有之概括犯意，明知依臺北市政府所屬各機關學校核發
    員工交通費注意事項第3條第2款規定「由住所至辦公地點均
    無各種公民營汽車或火車行經者，不得發給交通費」且住所
    係以實際現居住地址為準等規定，其不得向西湖國小申請交
    通補助費，竟為請領該交通補助費，故意未將其戶籍住址由
    其婆婆黎帶妹新生南路住處變更至內湖住處，復以戶籍住址
    為其實際居住地址連續製作填載西湖國小員工交通費核發申
    請表，向西湖國小請領每日 2段車資之交通補助費，致西湖
    國小誤以為其戶籍地址即係實際居住地，按月核發交通補助
    費予被告乙○○收受，迄至 91年6月份被告乙○○退休離職
    時，共詐取新臺幣（以下同）73,740元之交通補助費，足生
    損害於西湖國小，因認被告乙○○涉犯刑法第339條第1項之
    詐欺取財罪嫌云云。
二、按犯罪事實應依證據認定之，無證據不得認定犯罪事實﹔又
    不能證明被告犯罪者，應諭知無罪之判決，刑事訴訟法第15
    4條第2項、第301條第1項分別定有明文。而所謂認定犯罪事
    實之證據，係指足以認定被告確有犯罪行為之積極證據而言
    ，該項證據自須適合於被告犯罪事實之認定，始得採為斷罪
    資料，如未能發現相當證據，或證據不足以證明，自不能以
    推測或擬制之方法，以為裁判之基礎（參照最高法院29年上
    字第3105號、40年臺上字第86號及30年上字第 816號判例）
    ，至告發人之告發，本以使被告受刑事訴追為目的，是其陳
    述是否與事實相符，仍應調查其他證據以資審認，苟其所為
    指述之詞，尚有瑕疵，則在此瑕疵未予究明以前，即不能遽
    採為斷罪之基礎（參照最高法院52年台上字第1300號判例）
    。又刑法第339條第1項詐欺罪之成立，以意圖為自己或第三
    人不法之所有，以詐術使人將本人或第三人之物交付為要件
    ，若行為人所用方法，不能認為詐術，亦不致使人陷於錯誤
    ，即不得遽以該罪相繩（參照最高法院46年度臺上字第 260
    號判例）。
三、訊據被告乙○○固供承有於前揭時間擔任西湖國小之教師時
    ，以其係居住於台北市○○○路 ○段120巷3之1號4樓處，而
    自 87年起至91年6月間止先後向西湖國小請領交通補助費計
    新台幣73,740元之事實，並有臺北市立西湖國小檢附被告於
    上開時間申領交通費清冊影本在卷可參，惟被告矢口否認有
    詐欺犯行，辯稱：伊自66年間起至92年間始終居住在台北市
    ○○○路一段120巷3之1號4樓自有之房屋，戶籍亦從未遷移
    過，78年間購買台北市○○區○○路一段 91巷92弄18號2樓
    之房屋，只有在星期六、日或學校有舉辦大型活動時，伊與
    丈夫才會住在內湖路住處，平時及大部分之時間均住在新生
    南路處，內湖路之房屋平時係供伊先生做為員工訓練之用，
    至退休後伊於92年 3月間始搬離上開新生南路住處遷至內湖
    路住處居住等語，經查：
(一)台北市政府所屬各機關學校核發員工交通費注意事項第 4條
    雖經台北市政府於 91年12月25日以府人四字第09123476000
    號修正為「員工搭乘火車、捷運及公、民營汽車，其交通費
    應以最低一級之票價覈實報支，並均應以合理、節省、段數
    最少之方式為之。如有辦理月票、優待票或其他優待措施者
    ，其交通費均應以折扣後之票價，計算每日所需金額，並以
    本注意事項六、天數及次數之關定，覈實補助。員工如有二
    處以上住所，應以其距離辦公處所最近之住所申請交通補助
    費。」，然於台北市政府於 87年4月22日以府人四字第8701
    822700號修正公佈，自87年7月1日起實施之台北市政府所屬
    各機關學校核發員工交通費注意事項第 7條規定「員工搭乘
    公民營汽車，交通費之核發應經秘書室或總務單位（或人員
    ）查明其確實住所後，會同協辦單位切實審核，依下列方式
    覈實辦理：......。」，有該二份修正之注意事項在卷足憑
    ，公訴人認被告未覈實報支交通補助費之期間，自87年間起
    至91年6月被告退休日止，自應適用台北市政府於87年4月22
    日以府人四字第8701822700號修正公佈，自87年7月1日起實
    施之台北市政府所屬各機關學校核發員工交通費注意事項第
    7 條之規定，核先敘明。又依一定之事實，足認以久住之意
    思，住於一定之區域者，即為設定其住所於該地，為民法第
    20條所明定，是我國民法關於住所之設定，兼採主觀主義及
    客觀主義之精神，必須主觀上有久住一定區域之意思，客觀
    上有住於一定區域之事實，該一定之區域始為住所，故住所
    並不以登記為要件。
(二)證人即西湖國小之會計賴雅里、人事林素貞及交通費核發人
    員曾秀梅分別於偵查中及原審法院審理時結證稱：申請交通
    補助費之核發標準，並非依戶籍地，而是依實際居住地，被
    告乙○○有留新生南路住處之電話，有事時曾經數次打電話
    過去，都是被告之婆婆接的電話，稱被告有事外出，過不久
    被告即回電學校等語。證人即被告乙○○之婆婆黎帶妹於原
    審法院審理時結證稱：被告乙○○與告發人甲○○夫妻作息
    不同，每天早晚彼此很少會碰到面，被告在西湖國小上班時
    大部分是回新生南路睡覺，89年間幫古秀珍坐月子約四十天
    ，古秀珍是住在被告夫婦之房間，而被告夫婦則暫時去住內
    湖，平常是伊煮飯，若被告早點下班則由被告煮飯等語；證
    人即被告乙○○之先生黎國棟於原審法院審理時結證稱：被
    告在西湖國小任教時，住在新生南路家較多，週末才會住內
    湖家，真正搬到內湖家住是在被告退休後，第一次在內湖路
    住處吃年夜飯是在被告退休後等語；證人即被告乙○○之小
    姑古秀珍於原審法院審理時結證稱：89年伊生小孩時，皆由
    伊母親黎帶妹幫忙坐月子，約42天均住被告夫婦之房間，該
    期間被告是住內湖路之家，但被告幾乎天天回來吃飯，然後
    再回內湖去過夜；全家人第一次在內湖吃年夜飯是92年間等
    語；證人即被告乙○○之大姑古秀珠於原審法院審理時結證
    稱：伊自 66、67年間即住在新生南路家中4樓，告發人即伊
    弟甲○○住5樓，出入是先經過4樓客廳走道旁邊內梯直接上
    5 樓，因作息時間不同，其很少遇到甲○○，被告遇到甲○
    ○之機會更少，89、91年間乙○○是吃學校營養午餐，在這
    之前全家人帶便當是伊做的或由被告做的，被告早上約 6時
    30分出門去搭 222公車時，甲○○夫婦均尚未起床，被告回
    家時，甲○○夫婦也不一定知道，因為他們住 5樓，伊妹妹
    古秀珍回新生南路家坐月子時，是住被告之房間，該期間被
    告是暫時到內湖居住，被告在 91年6月退休前係住在新生南
    路家等語。互核上揭與被告共同生活之證人之證詞，均一致
    證述被告確有居住於新生南路住家之事實，足證被告所供至
    91 年6月退休前均居住在台北市○○○路○段120巷3之1號4
    樓自有之房屋等情，尚非無據。至告發人甲○○、鄒玉蘭二
    人雖亦住於上揭新生南路處，並於原審法院審理時均結證稱
    ：被告只是下課回新生南路家吃晚飯，事實上均住在內湖路
    的家云云，然查甲○○、鄒玉蘭夫妻二人亦均承認是住在 4
    樓頂之加蓋，惟告發人甲○○夫妻係居住於 4樓頂之加蓋，
    與 4樓之住處有不同之通道，且與被告之作息時間不同，自
    難洞悉被告生活之動態，而依告發人甲○○竟連其妹妹古秀
    珍回新生南路家坐月子時，是住在 4樓哪一房間，甲○○竟
    稱不知道，鄒玉蘭則稱古秀珍與其母即黎帶妹同住一房間，
    核與當事人古秀珍、黎帶妹所述迥異，該二人對於全家人之
    生活舉動作息，顯未深入且有隔閡，彼等二人之證詞及指訴
    顯有瑕疵，自難遽採為論罪之基礎。
(三)證人即被告內湖住處鄰居陳慶全、蕭建昌、吳國仁、黃清華
    於原審法院審理時均結證稱：彼等居住該處十餘年，一年僅
    約見過被告乙○○2、3次，見過被告之先生比較多次，不曾
    看見被告出去上班或買菜，亦未見過被告之女兒自該處前往
    上學，經過其門口燈光幾乎都是暗的，在調查局詢問時並未
    曾說過「除暫時出國以外確實均住在此」等語，當時是說因
    知道被告是彼等之鄰居，有見過面，但未見被告有搬家之舉
    動，因此認為被告確實住在那裡云云，依證人陳慶全、蕭建
    昌、吳國仁、黃清華等人之證言，並不足以證明被告確實係
    居住於該內湖路，且查若被告服務於西湖國小時實際係居住
    於內湖路之住處，以內湖路為其生活之重心，衡情證人陳慶
    全、蕭建昌、吳國仁、黃清華等人又何以未時常見到被告之
    出入，甚且何以一年僅見過被告2、3  次，是被告所辯伊大
    部分時間均住在新生南路，僅偶而或假日才回到內湖路居住
    等語，應堪採信；至被告雖於93年8月5日檢察官訊問時供稱
    於86年或87年間搬至內湖，正確時間忘記了云云，惟被告一
    再否認有於86、87年間搬至上揭內湖路住處居住之事實，且
    查被告於同日偵查中並即供稱伊任職於西湖國小時，是住在
    臺北市○○○路 ○段120巷3之1號4樓，一直沒有將戶籍遷至
    內湖，只有伊先生因買房子之緣故將他的戶籍遷至內湖路91
    巷92弄18號2樓，伊先生也沒搬到內湖去住， 87年左右，因
    孩子考上東吳大學，想全家搬至內湖，在87、88年搬至內湖
    ，但伊只有假日才去內湖住，真正完全住在內湖是 92年3月
    28日以後云云，是被告縱有於87年間將部份物品搬至內湖之
    事實，惟實際上仍住居於新生南路住處，僅於假日時才偶爾
    至內湖路住處，至 92年3月28日以後始搬離新生南路住處而
    住進內湖路住處，是縱被告於87、88年間有於內湖路居住之
    事實，惟被告戶籍仍設於台北市○○○路○段120巷3之1號4
    號並實際住居於該址，被告每天自西湖國小下課後，均會回
    到新生南路之住處，與婆婆一家人共進晚餐後，非假日大多
    是住在新生南路過夜，第二天清晨才搭車到西湖國小教課，
    假日才會到內湖路居住，顯然被告主觀上是以新生南路之住
    處為其居住之處所，且在客觀上大部分之時間又有住居在新
    生南路家之事實，是被告以其所居住之新生南路住處製作填
    載西湖國小員工交通費核發申請表，向西湖國小請領每日 2
    段車資之交通補助費，核屬正當，自無施用詐術向西湖國小
    詐領交通補助費可言，此外復查無何積極證據足證被告有施
    用詐術，使西湖國小陷於錯誤而交付交通補助費，是被告所
    為核與刑法詐欺罪構成要件尚有未合，被告所辯並無詐欺犯
    行，應堪採信，被告犯行尚屬不能證明，原審因而以不能證
    明被告犯罪，而為被告乙○○無罪之諭知，經核並無不合，
    檢察官上訴意旨以依證人蕭建昌、吳國仁、黃清華及陳慶全
    等人分別證稱有於79至83年間在上揭內湖路看過被告小孩，
    因認被告實際上係居住於該內湖路住處，而指摘原審判決被
    告無罪係屬不當，惟被告否認有於79年間即搬至上開內湖路
    處居住，被告實際係居住於上開新生南路住處，已詳如上述
    ，檢察官上訴，尚難認有理由，應予駁回。
據上論斷，應依刑事訴訟法第368條，判決如主文。
本案經檢察官吳慧蘭到庭執行職務。
中    華    民    國    95    年    6    月    16    日
                  刑事第五庭審判長法  官  吳  敦
                                  法  官  吳啟民
                                  法  官  張傳栗
以上正本證明與原本無異。
如不服本判決，應於收受送達後十日內向本院提出上訴書狀，其
未敘述上訴之理由者並得於提起上訴後十日內向本院補提理由書
（均須按他造當事人之人數附繕本）。
                                  書記官  秦慧榮
中    華    民    國    95    年    6     月    16    日


司法院資訊處製作；財團法人民間司法改革基金會備份。
